最　高　行　政　法　院　判　決
                                      100年度判字第748號
上  訴  人　張惠雅
訴訟代理人　卓隆燁
被 上訴 人　財政部臺北市國稅局
代　表　人　陳金鑑
上列當事人間綜合所得稅事件，上訴人對於中華民國99年4月30
日臺北高等行政法院98年度訴字第2647號判決，提起上訴，本院
判決如下：
　　主  文
上訴駁回。
上訴審訴訟費用由上訴人負擔。
　　理  由
一、上訴人93年度綜合所得稅結算申報，經法務部調查局臺北市
    調查處（下稱臺北市調查處）及被上訴人查獲上訴人漏報取
    自永達保險經紀人股份有限公司（下稱永達公司）薪資所得
    新臺幣（下同）2,222,400元，乃歸戶核定上訴人當年度綜
    合所得總額為5,761,331元，補徵應納稅額502,342元，並按
    所漏稅額724,582元處以0.5倍之罰鍰計362,291元。上訴人
    不服，申經復查結果，未獲變更，提起訴願，經訴願決定「
    原處分（復查決定）關於罰鍰部分撤銷，由原處分機關另為
    處分。其餘訴願駁回。」，上訴人就本稅部分猶不服，提起
    行政訴訟。
二、上訴人起訴主張：（一）依改制前本院32年判字第18號判例
    ，被上訴人應以臺灣臺北地方法院檢察署（下稱臺北地檢署
    ）檢察官96年度偵字第2347號偵查之不起訴處分認定事實，
    且依本院89年度判字第699號判決要旨，嗣後課稅事實資料
    未變，要難憑藉新見解重為處分。（二）有關核定短報薪資
    部分：系爭租賃公務車係永達公司為協助上訴人招攬保險業
    務使用，且為永達公司經營本業之必要營業工具。系爭車輛
    因使用產生之相關費用，業經被上訴人核認屬永達公司之營
    業費用在案，是發生該等費用之主體（系爭公務車），亦應
    認屬為經營本業或附屬業務有關之費用。永達公司經營保險
    業務，取得保險公司給付之佣金收入，其為協助上訴人招攬
    業務，而提供上訴人之交通工具，依所得稅法第38條規定及
    薪資所得性質，系爭車輛租金應屬永達公司經營本業及附屬
    業務有關之費用，而非屬上訴人之薪資所得。系爭公務車於
    租期屆滿時，保管人基於對車況及性能之瞭解，及其價格略
    低於中古車行情，而向租賃公司購買，與一般常情無違。永
    達公司為系爭租賃車輛之承租人，違約風險仍係由永達公司
    負擔相關責任，永達公司依財政部民國95年6月28日台財稅
    字第09504063430號函釋（下稱財政部95年函釋）規定，就
    屬其營業費用不列入上訴人薪資所得申報，符合租稅公平及
    合理化。系爭租賃車輛係供上訴人招攬保險業務使用，自屬
    永達公司之營業費用，非屬上訴人薪資所得，符合財政部95
    年函釋規定等語，並聲明求為判決撤銷訴願決定及原處分不
    利上訴人之部分。
三、被上訴人則以：上訴人93年度任職於永達公司，該公司與格
    上汽車租賃股份有限公司（下稱格上公司）簽訂「公務車輛
    租賃附屬契約」約定由格上公司出租汽車1輛予永達公司，
    並由上訴人擔任車輛保管人，實際使用及保管系爭車輛。經
    臺北市調查處及被上訴人查得前開車輛每月租金，係由永達
    公司墊付予格上公司，以「營業費用－租金支出」科目列帳
    ，並從上訴人薪資中扣取，再以應發放之薪資總額扣除車輛
    租金後之淨額，列報上訴人之薪資費用。倘系爭車輛租金支
    出確實為永達公司之業務拓展費用，何以獨系爭車輛租金支
    出係採由員工之薪資內扣除之方式，再由永達公司按月支付
    予車商核銷，與其他業務拓展費採「由員工檢具單據向永達
    公司申請後，永達公司再發放予員工」之核銷方式迥異。上
    訴人於簽訂租約時，除同意每月租金自其薪資中扣除外，須
    另支付保證金作為履約之保證，系爭租賃合約承租人之違約
    風險顯然已完全由上訴人所負擔，永達公司雖形式上列名租
    賃契約之承租人，惟並未承擔任何承租人之違約風險，且嗣
    上訴人配偶余鴻慶於95年間向格上公司以660,000元之價格
    買受系爭車輛，可證上訴人係租賃契約實際承租人，系爭車
    輛租金係上訴人以其薪資支付，並非永達公司之租金支出，
    依實質課稅原則，核認系爭車輛租金2,222,400元，實質為
    上訴人之薪資所得，歸課核定上訴人93年度取自永達公司薪
    資所得為4,610,174元，核無不合。永達公司明知上訴人購
    買車輛係私人租賃購買，卻以永達公司名義租賃車輛，而每
    月車輛租金卻自上訴人薪資中扣取給付，嗣租賃期滿時由上
    訴人直接取得承租車輛之所有權，故實際係上訴人租賃及購
    買車輛，並非永達公司租賃車輛供上訴人使用，永達公司藉
    租賃車輛之名義，將扣取薪資改以租金費用列報，以薪資淨
    額列報員工所得，對公司整體費用並不影響，以扣取薪資方
    式幫助上訴人逃漏93年度綜合所得稅，被上訴人以永達公司
    填製之員工支付車輛租金薪資扣款彙整表，核定增列上訴人
    93年度薪資所得2,222,400元，並無不合等語，資為抗辯。
    並聲明求為判決駁回上訴人之訴。
四、原審斟酌全辯論意旨及調查證據之結果，以：永達公司之業
    務同仁達MDRT資格者(百萬圓桌會員，年薪至少250萬元)或
    處經理級以上人員，始得向永達公司申請公務用之租賃車輛
    ，並非所有永達公司之員工，均可申請公務用之租賃車輛，
    必須具有一定職位階層或業績標準之員工，始得申請，是系
    爭車輛租金支出是否確為員工招攬保險業務所需，即有審究
    之必要。經查上訴人93年度任職於永達公司，該公司與格上
    公司簽訂「公務車輛租賃附屬契約」，約定由格上公司出租
    汽車1輛予永達公司，並由上訴人擔任車輛保管人，實際使
    用及保管系爭車輛。系爭車輛係由上訴人自行與車商確認車
    種、車價及分期付款期數後，再由上訴人、永達公司與格上
    公司共同簽訂租賃契約，車輛保證金係由上訴人支付，上訴
    人在完成員工還款同意書後，永達公司按月從上訴人薪資中
    扣取租金，並由上訴人實際使用及保管系爭車輛。則系爭車
    輛實際係由上訴人支付租金，由上訴人使用收益。自租賃之
    效力觀察出租人及上訴人之權利義務內容，格上公司負有租
    賃物交付用益義務及租金支付請求權，上訴人負有租金支付
    義務、租賃物保管義務及租賃債務擔保義務，上訴人雖於租
    賃契約列名保管人，實質上為系爭車輛之承租人，永達公司
    僅係租賃契約名義上之承租人。財政部95年函釋係限於因招
    攬保險業務而發生的費用，如文具用品費等等，原則上都是
    費用的性質。所謂「與經營業務有關之損費」依所得稅法第
    38條規定，乃指公司之營業行為，屬本身經營之業務之一或
    與本身業務有直接關聯而言。系爭車輛租金支出不是永達公
    司之營業費用，自無財政部95年函釋之適用等語，乃駁回上
    訴人之訴。
五、上訴意旨略以：（一）稅務訴訟之舉證責任分配理論與一般
    行政訴訟相同，即認為在事實不明之情況下，其不利益應歸
    屬於由該事實導出有利之法律效果之訴訟當事人負擔。租稅
    撤銷訴訟之客觀舉證責任，應採法律要件說，即就課稅要件
    事實之存否及課稅標準，稅捐機關應負舉證責任；至租稅之
    免除、減輕等權利障礙要件事實及權利消減要件事實，應由
    納稅義務人負舉證責任。原判決任意調整舉證責任，顯然有
    適用法規不當之違背法令。（二）基於行政權與司法權分立
    之國家一般通例，永達公司負責人是否藉公務車租賃協助公
    務車保管人逃漏綜合所得稅，業經臺北地檢署檢察官偵查事
    證及其不起訴處分書之認定，徵諸本院32年判字第18號判例
    ，被上訴人應以臺北地檢署檢察官96年度偵字第2347號之不
    起訴處分已定事實為既判事項，原判決未依該判例撤銷原處
    分，自屬違背法令。（三）依臺北地檢署檢察官偵查終結所
    為不起訴之處分，即知本件無發生逃漏稅捐之結果，並非有
    發生逃漏稅捐而無積極證據認定有以詐術或其他不正當方法
    造成逃漏稅捐。本件縱有行政罰與刑罰之競合處理，對經不
    起訴處分，足證尚無發生逃漏稅捐之結果。按行政罰法有鑒
    於行政罰與刑罰同屬對不法行為之制裁，且因刑罰之制裁功
    能強於行政罰，刑罰之處罰程序較行政罰嚴謹，故行政罰法
    規定行政罰與刑罰適用一行為不二罰原則。本件經不起訴處
    分，足證尚無發生逃漏稅捐之結果，原判決自有適用法規不
    當之違背法令。（四）系爭公務車租金之租稅法律適用及實
    證，前經稅捐稽徵機關認屬為交通費，依財政部95年函釋規
    定，應由任職公司檢據核實列報，尚不宜約定由業務員自行
    吸收或負擔，嗣後課稅事實資料未變，稅捐稽徵機關憑藉新
    見解重為認定，與本院89年度判字第699號判決要旨相互牴
    觸，亦屬違背法令。（五）租稅法所重視者，應為足以表徵
    納稅能力之實質的經濟事實，而非其外觀之法律行為或形式
    上之登記事項，對實質上相同經濟活動所產生之相同經濟利
    益，應課以相同之租稅。上訴人申請使用及保管公務車，係
    為推展業務，與永達公司負責人租賃車輛供業務使用情形相
    同，均屬永達公司營業費用，依實質課稅原則及平等原則，
    不應歸屬上訴人之薪資所得，被上訴人等稽徵機關對此相同
    事件卻見解有異，顯違反行政程序法平等原則，原判決適用
    法令顯有違誤。（六）綜合所得稅原則上係採現金收付制，
    稱為收付實現原則，綜合所得稅之核課，應僅對已實現之實
    際所得課稅，對於薪酬計算過程中，屬績效衡量因素且非屬
    受僱人實際領受之營業費用，不應涵蓋於受僱人之所得中，
    上訴人申請使用及保管公務車，係為推展業務，自屬永達公
    司營業費用，且永達公司自上訴人業務發展費用中扣除，上
    訴人並未實際取得系爭租金，依綜合所得稅之收付實現原則
    ，亦不應歸屬上訴人之薪資所得，此亦經臺北地檢署是認在
    案，原判決未依是項原則審理，難謂非屬違背法令。（七）
    憲法課以人民納稅義務，除應遵守依法行政、實質課稅原則
    外，更應嚴守租稅中性原則，亦即租稅課徵應以行為本質為
    依歸，避免以租稅手段影響經濟行為之實質，進而造成納稅
    義務人之經濟活動因不同租稅對待而造成扭曲，永達公司對
    上訴人等業務同仁之薪酬係採獎金制度，以各項績效計算之
    個人薪酬及組織報酬，而組織報酬係以支應歸屬利潤中心之
    各項必要營業費用，故上訴人薪資所得為(一)個人薪酬及(二)組
    織報酬減除支應歸屬利潤中心之各項必要費用後餘額，二項
    之合計數乃上訴人實際取自任職公司之薪資所得，要難將直
    接歸屬至各業務同仁利潤中心之各項必要業務費用，認定非
    屬永達公司營業費用，影響永達公司制訂之獎金制度，違反
    租稅中立原則。（八）稅法上所稱之薪資所得，一般係指因
    僱傭契約所獲致之報酬，由於報酬純粹因為服勞務而獲致，
    勞務提供者本身不負工作成敗責任，因此不須提供勞務以外
    之成本來完成工作，即不應將薪酬計算過程中，屬績效衡量
    因素且非屬受僱人實際領受之營業費用涵蓋於受僱人之所得
    中，本件系爭公務車，乃上訴人任職公司為協助業務員利於
    執行業務推展，規定處經理級以上人員或業績較優同仁[業
    務發(拓)展費之使用對象相同]得申請使用及保管公務租賃
    車輛，公務車租金由任職公司支付且屬任職公司營業費用，
    要非屬上訴人薪資所得等語。
六、本院查：（一）按「刑事判決所認定之事實，及其所持法律
    上見解，並不能拘束本院。本院應本於調查所得，自為認定
    及裁判。」本院著有44年判字第48號判例可循。經查：（1
    ）原審依調查證據之辯論結果，並詳述得心證之理由，而認
    系爭車輛實際上係由上訴人租賃，進而認定系爭租車費用實
    質上應屬上訴人取自永達公司之薪資所得，核其認定與卷內
    證據並無不合，且與經驗法則及論理法則無違。又本院32年
    判字第18號判例係謂：「司法機關所為之確定判決，其判決
    中已定事項，若在行政上發生問題時，行政官署不可不以之
    為既判事項而從其判決處理，此為行政權與司法權分立之國
    家一般通例。」旨在闡述法院之確定判決所認定事項對行政
    機關之效力。至行政法院應本於調查所得自行認定事實，不
    受刑事判決認定事實之拘束。上訴意旨主張之臺北地檢署檢
    察官96年度偵字第2347號不起訴處分書，雖對永達公司負責
    人吳文永違反稅捐稽徵法等案為不起訴處分，行政法院亦不
    受該不起訴處分書所認定事實之拘束，況其並非法院之確定
    判決，更與本院32年判字第18號判例所闡述者有別。上訴意
    旨執本院32年判字第18號判例主張原判決應受上述不起訴處
    分書所認定事實之拘束，進而指摘原判決違法云云，並無可
    採。（2）再原判決認系爭所得實質上應屬上訴人自永達公
    司獲致之薪資所得，進而將原處分予以維持，故此認定核與
    永達公司之計薪方式無涉。且就永達公司而言，亦僅是營業
    費用科目之變更，並不影響其所列報費用之總額。上訴意旨
    以系爭所得屬永達公司各利潤中心之必要費用為前提，主張
    因上訴人之薪資為個人薪酬及組織報酬減除支應歸屬利潤中
    心之各項必要費用後餘額之合計數，指摘原判決將直接歸屬
    至各業務同仁利潤中心之必要業務費用，認定非屬永達公司
    營業費用，違反租稅中立原則云云，自無可採。另本件因認
    上訴人方為系爭車輛之真正承租人，進而謂系爭所得為上訴
    人之薪資所得，核定上訴人有系爭所得，自無違反收付實現
    原則、實質課稅原則及平等原則。（二）又按「保險業務員
    因為所屬公司招攬保險業務而發生之文具用品費、差旅費、
    郵電費、印刷費及廣告費、交際費、訓練費、交通及油料費
    等，依據現行所得稅法規定，其屬保險公司之營業費用者，
    可由保險公司依營利事業所得稅查核準則有關規定檢據依費
    用性質核實列報，不宜約定由保險業務員自行吸收或負擔，
    並併同薪資給付，成為業務員薪資之一部分，而由保險公司
    逕以『薪資支出』科目列支。」固經財政部95年函釋在案，
    惟此函釋所稱「不宜約定由保險業務員自行吸收或負擔，並
    併同薪資給付」一節，係以該等支出確屬保險業務員為所屬
    公司招攬保險業務而發生之營業費用為前提。而系爭所得實
    質上應屬上訴人之薪資，並非上述財政部95年函釋所稱屬保
    險業務員為所屬公司招攬保險業務發生之營業費用，故本件
    事實核與財政部95年函釋有別。至被上訴人雖曾以96年6月5
    日財北國稅審二字第0960201843號函，就與本件相關部分函
    復臺北地檢署略謂：「…四、保險經紀公司之員工，如為所
    屬公司招攬業務而以公司名義購置車輛…則其分期給付車商
    之價金，…該公司應以該資產之實際成本，按所得稅法及查
    核準則規定之方法以及耐用年數計提折舊。另該員工如係以
    公司名義租賃車輛，其分期給付車商之租金（不含保證金）
    ，得依營利事業所得稅查核準則第74條第3款第2目之5規定
    認屬為交通費，…至員工如以員工自己名義租購車輛，則該
    扣付款應視為員工基於僱傭關係而取得之各種補助費或給與
    ，故保險經紀公司應以薪資支出列支，並依法併同員工薪資
    所得依率扣繳稅款。」係分別就不同形式之事實為相關法令
    之說明，尚非就已經實質認定後之個案為判斷，自不生上訴
    意旨所主張違反本院89年度判字第699號判決所揭示：不得
    就業經查定確定之案件憑藉新見解重為較不利於當事人之查
    定處分情事。另稽徵機關是否認列使用系爭車輛所生之停車
    費或回數票為永達公司之營業費用，核屬該等費用是否為永
    達公司經營本業或附屬業務費用之事實認定問題，與系爭所
    得是否為薪資所得之認定無影響。上訴意旨據以指摘原判決
    違法云云，亦無可採。（三）綜上所述，上訴人之主張均無
    可採。上訴論旨指摘原判決違背法令，求予廢棄，為無理由
    ，應予駁回。
七、據上論結，本件上訴為無理由。依行政訴訟法第255條第1項
    、第98條第1項前段，判決如主文。
中　　華　　民　　國　　100　 年　　5　　 月　　19　　日
                    最高行政法院第一庭
                        審判長法官　鍾　耀　光
                              法官　黃　淑　玲
                              法官　鄭　小　康
                              法官　林　樹　埔
                              法官　陳　秀　

以  上  正  本  證  明  與  原  本  無  異
中　　華　　民　　國　　100　 年　　5　　 月　　19　　日
　　　　　　　　　　　　　　　書記官　王　史　民